臺灣南投地方法院民事判決  
110年度訴字第402號
原      告  吳瑞耀  

訴訟代理人  賴錦源律師
被      告  洪浩杉  
            洪寶龍  
            周素雲  
            洪游秀鳳
            洪浩明  
            洪秋菊  
            洪秋燕  
            洪秋雪  
上列當事人間請求拆除地上物返還土地事件，本院於民國111年7
月18日言詞辯論終結，判決如下：
    主  文
一、被告洪浩杉、洪浩明應將坐落南投縣○○鎮○○段00000地號土
    地上如附圖所示編號A部分占用面積8.10平方公尺之地上物
    拆除，並將該部分土地返還予原告。
二、被告洪寶龍應將坐落南投縣○○鎮○○段00000地號土地及同段5
    70-5地號土地上如附圖所示編號B部分占用面積共13.04平方
    公尺之地上物拆除，並將該部分土地返還予原告。
三、被告周素雲應將坐落南投縣○○鎮○○段00000地號土地上如附
    圖所示編號C部分占用面積1.23平方公尺之地上物拆除，並
    將該部分土地返還原告。
四、原告其餘之訴駁回。
五、訴訟費用由被告洪浩杉、洪浩明、洪寶龍、周素雲按附表一
    所示之比例負擔。　
六、本判決原告勝訴部分，於原告以附表二所示之金額為被告洪
    浩杉及洪浩明、被告洪寶龍、被告周素雲供擔保後，得假執
    行；但被告洪浩杉及洪浩明、被告洪寶龍、被告周素雲如以
    附表二所示之金額為原告預供擔保，得免為假執行。
七、原告其餘假執行之聲請駁回。
    事實及理由
一、被告洪游秀鳳、洪浩明、洪秋菊、洪秋燕、洪秋雪未於言詞
    辯論期日到場，無民事訴訟法第386條各款所列情形，依原
    告聲請，由其一造辯論而為判決。
二、原告主張略以：
　㈠原告為南投縣草屯鎮新興段（下不引縣○鎮○段○00000地號土
    地（下稱系爭570-4地號土地）、同段570-5地號土地（下稱
    系爭570-5地號土地）、同段570-6地號土地（下稱系爭570-
    6地號土地，與系爭570-4、570-5地號土地合稱系爭土地）
    之所有權人，被告洪游秀鳳、洪浩明、洪浩杉、洪秋菊、洪
    秋燕、洪秋雪等6 人（下稱被告洪浩杉等6人）所有如南投
    縣草屯地政事務所複丈日期為110年12月1日之複丈成果圖(
    下稱附圖)所示編號A部分，占用原告系爭570-4地號土地面
    積8.10平方公尺之地上建物（下稱系爭A地上物，全部建物
    部分為稱系爭A建物）、被告洪寶龍所有如附圖所示編號B部
    分，占用原告系爭570-4、570-5地號土地面積分別為9.98平
    方公尺、3.06平方公尺之地上建物（下稱系爭B地上物，全
    部建物部分稱系爭B建物）、被告周素雲所有如附圖所示編
    號C部分土地，占用原告系爭570-6地號土地面積1.23平方公
    尺之地上建物（下稱系爭C地上物，全部建物部分稱系爭C建
    物），系爭A建物主要坐落於同段576地號土地上，系爭B、C
    建物則主要坐落於同段572等2筆地號土地上。
　㈡但被告洪浩杉等6人、洪寶龍、周素雲所有之系爭A、B、C建
    物有越界建築之情形，其中被告洪浩杉等6人共有之系爭A建
    物越界興建在系爭570-4地號土地如附圖所示A部分土地上，
    即系爭A地上物；被告洪寶龍所有之系爭B建物越界興建在系
    爭570-4、570-5地號土地如附圖所示B部分土地上，即系爭B
    地上物；被告周素雲所有之系爭C建物越界興建在系爭570-6
    地號土地如附圖所示C部分土地上，即系爭C地上物。
　㈢原告已向被告洪浩杉等6人、洪寶龍、周素雲請求拆除無權占
    用系爭土地之系爭A、B、C地上物並返還系爭土地之占用部
    分，但其等均不願處理，故依民法第767條第1項前、中段提
    起本件訴訟。
　㈣並聲明：⒈被告洪浩杉等6人應將坐落系爭570-4地號土地上如
    附圖所示編號A部分占用面積8.10平方公尺之系爭A地上物拆
    除，並將土地返還予原告。⒉被告洪寶龍應將坐落系爭570-4
    地號土地、系爭570-5地號土地上如附圖所示編號B部分占用
    面積共13.04平方公尺之系爭B地上物拆除，將土地返還予原
    告。⒊被告周素雲應將系爭570-6地號土地上如附圖所示編號
    C部分占用面積1.23平方公尺之系爭C地上物拆除，將土地返
    還予原告。⒋原告願供擔保，請准宣告假執行。
三、被告答辯略以：
　㈠被告洪浩杉：
　⒈系爭A建物是被告洪浩杉父親洪端德所興建，已經興建使用40
    至50年，不知有無越界建築到系爭土地。洪端德死亡後，由
    被告洪浩杉、洪浩明繼承系爭A建物，亦為納稅義務人，現
    由被告洪浩杉及配偶、母親洪游秀鳳共同居住使用。
　⒉被告洪浩杉為保留系爭A建物不因拆除部分變成危樓，願意價
    購系爭A地上物占用之面積8.10平方公尺。
　⒊並聲明：原告之訴駁回；如受不利判決，願供擔保請准宣告
    免為假執行。
　㈡被告洪寶龍：
　⒈系爭B建物是被告洪寶龍父親洪輝坤所興建，已經興建使用50
    至60年，洪輝坤死亡後，由被告洪寶龍使用中，亦為納稅義
    務人。
　⒉系爭B建物建造時土地有界樁、土造圍牆，應未占用到他人之
    土地，不清楚為何系爭B建物現今發生占用到原告所有系爭5
    70-4、570-5地號土地之情形，建造時洪輝坤依地政機關提
    供的界址去興建，又本件關於系爭B地上物越界建築一事，
    不應由被告洪寶龍全部承擔責任，原告最近幾年才買系爭土
    地，應該也要負擔一些責任。
　⒊並聲明：原告之訴駁回；如受不利判決，願供擔保請准宣告
    免為假執行。　
　㈢被告周素雲：
　⒈系爭C建物坐落於同段572地號土地上已有50年以上，建造時
    係以50年前的土地界址下去建造，不知為何50年後會與50年
    前的舊界址有所落差，造成系爭C地上物占用到系爭570-6地
    號土地。
　⒉又被告周素雲願意價購系爭C地上物占用之面積1.23平方公尺
    ，或以承租之方式為之。
　⒊並聲明：原告之訴及假執行之聲請均駁回；如受不利判決，
    願供擔保請准宣告免為假執行。　　
　㈣被告洪游秀鳳、洪浩明、洪秋菊、洪秋燕、洪秋雪未於言詞
    辯論期日到場，亦未提出書狀作何聲明或陳述。
四、本院之判斷：
　㈠原告主張其為系爭土地所有權人，系爭A、B、C地上物占有如
    附圖所示編號A、B、C部分，面積分別為8.1平方公尺、13.4
    平方公尺、1.23平方公尺等情，有系爭土地登記第一類謄本
    附卷可查，並經本院於110年12月1日偕同草屯地政事務所人
    員、兩造至現場勘驗明確，有土地複丈成果圖(即附圖)、勘
    驗筆錄等在卷可佐(見本院卷第57頁至第71頁、第111頁、第
    103頁至第105頁)，且為到庭被告所不爭執(見本院卷第321
    頁至第322頁)，應堪認定。
　㈡所有人對於無權占有或侵奪其所有物者，得請求返還之。 對
    於妨害其所有權者，得請求除去之，民法第767條第1項前、
    中段定有明文。又以無權占有為原因，請求返還土地者，占
    有人對土地所有權存在之事實無爭執，而僅以非無權占有為
    抗辯者，土地所有權人對其土地被無權占有之事實無舉證責
    任，占有人自應就其取得占有係有正當權源之事實證明之(
    最高法院85年度台上字第1120號判決意旨參照)。另當事人
    對於他造主張之事實，於言詞辯論時不爭執者，視同自認。
    當事人對於他造主張之事實，已於相當時期受合法之通知，
    而於言詞辯論期日不到場，亦未提出準備書狀爭執者，準用
    第1項之規定，民事訴訟法第280條第1項、第3項分別定有明
    文。是以：
　⒈系爭A建物部分：
　⑴系爭A建物由被告洪浩杉等6人之父洪端德所興建，房屋稅稅
    籍登記納稅義務人原登記為洪端德，嗣於111年1月3日變更
    為被告洪浩杉、洪浩明等情，有洪端德遺產稅核定通知書、
    南投縣政府稅務局111年4月21日投稅房字第1110107805號函
    及稅籍證明書在卷可參(見本院卷第127頁至第128頁、第329
    頁至第332頁)，且被告洪浩杉亦陳稱：系爭A建物經兄弟姊
    妹協商後，由我和被告洪浩明取得，現在為我和被告洪浩明
    共有等語(見本院卷第321頁、第366頁)，對系爭A建物為其
    與被告洪浩明共有並不爭執。從而，依上開事證足證系爭A
    建物係由洪端德興建原始取得所有權，待其死亡後由被告洪
    浩杉、洪浩明經其他繼承人即被告洪游秀鳳、洪秋菊、洪秋
    燕、洪秋雪同意後繼受取得系爭A建物之所有權並共有之，
    被告洪浩杉、洪浩明為系爭A建物所有權之共有人自屬明確
    。
　⑵被告洪浩杉就系爭A地上物無權占有如附圖編號A所示8.10平
    方公尺土地，並無爭執(見本院卷第321頁)；另被告洪浩明
    已於相當時期受合法通知，未於言詞辯論期日到場，復未提
    出書狀爭執，依前述規定，應視同自認，堪認原告主張被告
    洪浩明無權占有乙節為真實。故原告依民法第767條第1項前
    、中段請求其拆除系爭A地上物並返還該部分之土地，為有
    理由，應予准許。
　⑶至原告訴請被告洪游秀鳳、洪秋菊、洪秋燕、洪秋雪拆除系
    爭A地上物乙節，因其等並非系爭A建物之所有人，已如前述
    ，故此部分並無理由，則予駁回，不應准許。
　⒉系爭B建物部分：　　
　⑴系爭B建物為被告洪寶龍之父洪輝坤所興建，房屋稅稅籍登記
    納稅義務人本為洪輝坤，洪輝坤於88年10月2日死亡後，洪
    寶龍於89年2月10日變更為納稅義務人迄今等情，有洪輝坤
    遺產稅核定通知書、南投縣政府稅務局111年3月1日投稅房
    字第1110103674號函在卷可參(見本院卷第251頁至第252頁
    、第253頁)，且被告洪寶龍對系爭B建物為其所有亦不爭執(
    見本院卷第321頁)，顯見系爭B建物由洪輝坤興建原始取得
    所有權，嗣洪輝坤死亡後，經全體繼承人同意後由被告洪寶
    龍繼受取得系爭B建物之所有權，為系爭B建物所有權人。
　⑵被告洪寶龍就系爭B地上物無權占有如附圖編號B所示13.04平
    方公尺土地，並無爭執(見本院卷第321頁)。故原告依民法
    第767條第1項前、中段請求其拆除系爭B地上物並返還該部
    分之土地，為有理由，應予准許。
　⑶至被告洪寶龍辯稱：系爭B建物本依界址興建，不知為何會越
    界占用原告上開土地，雖系爭B地上物有越界建築之情，惟
    不應由被告洪寶龍全部承擔責任，原告最近幾年才買了系爭
    土地，應該也要負擔一些責任云云。經查：
　①土地所有人建築房屋非因故意或重大過失逾越地界者，鄰地
    所有人如知其越界而不即提出異議，不得請求移去或變更其
    房屋。但土地所有人對於鄰地因此所受之損害，應支付償金
    ，民法第796條第1項定有明文。
　②查原告於110年2月17日、110年1月20日、109年10月30日因買
    賣而取得系爭570-4、570-5、570-6地號土地，而系爭B建物
    至少於65年6月16日前已存在等情，此有前開土地登記第一
    類謄本、南投縣政府稅務局111年3月1日投稅房字第1110103
    674號函附卷可參(見本院卷第21頁至第25頁、第253頁)，是
    原告於系爭B建物興建時並非系爭570-4、570-5地號土地之
    所有權人，自無所謂於系爭B建物興建時知悉後未即時異議
    之對己義務違反可言，故無民法第796條第1項前段之適用，
    被告洪寶龍此節抗辯並無可採。
　⒊系爭C建物部分：
　⑴物之拆除，為事實上之處分行為，僅所有人或有事實上處分
    權之人，方有拆除之權限(最高法院102年度台上字第2053號
    判決意旨參照)。查被告周素雲為66年5月生，45歲，此有被
    告周素雲戶籍謄本可參(見本院卷第79頁)，又據被告周素雲
    陳稱系爭C建物已有50年以上歷史，足認系爭C建物並非其所
    興建。然參以系爭C建物房屋稅稅籍登記納稅義務人登記為
    被告周素雲，此亦有稅籍證明書在卷可參(見本院卷第97頁)
    ，且被告周素雲對系爭C建物為其所有等情並不爭執(見本院
    卷第321頁)，足認被告周素雲為系爭C建物之事實上處分權
    人，自有拆除權限，故原告訴請被告周素雲拆除系爭C地上
    物部分，為有理由。
　⑵被告周素雲就系爭C地上物無權占有如附圖編號C所示1.23平
    方公尺土地，並無爭執(見本院卷第322頁)。故原告依民法
    第767條第1項前、中段請求其拆除系爭C地上物並返還該部
    分之土地，為有理由，應予准許。
五、綜上所述，原告依民法第767條第1項前、中段請求被告洪浩
    杉及洪浩明、被告洪寶龍、被告周素雲拆除系爭系爭A、B、
    C地上物，並返還前開地上物無權占有如附圖所示編號A、B
    、C範圍，面積分別為8.10平方公尺、13.04平方公尺、1.23
    平方公尺之土地，為有理由，應予准許；至原告請求被告洪
    游秀鳳、洪秋菊、洪秋燕、洪秋雪拆除系爭A地上物之部分
    ，則無所據，應予駁回，不予准許。
六、本件事證已臻明確，兩造其餘攻擊防禦及證據調查，經審酌
　　均與本案之判斷不生影響，爰毋庸一一論列，併此敘明。
七、兩造均聲明願供擔保，聲請宣告假執行及免為假執行，經核
    原告勝訴部分合於法律規定，爰分別酌定相當之擔保金宣告
    如附表二所示。至原告敗訴部分，其訴既經駁回，其所為假
    執行之聲請即失所依存，併予駁回之。　
八、訴訟費用負擔之依據：民事訴訟法第79條、第85條第1項但
    書。
中　　華　　民　　國　　111 　年　　8 　　月　　22　　日
                  民事第一庭  法  官  葛耀陽
以上正本係照原本作成。
如對本判決上訴，須於判決送達後20日內向本院提出上訴狀。如
委任律師提起上訴者，應一併繳納上訴審裁判費。
中　　華　　民　　國　　111 　年　　8 　　月　　24　　日
                              書記官　黃婉淑
附表一
編號 被告 訴訟費用負擔比例 1 洪浩杉、洪浩明 36% 2 洪寶龍 59% 3 周素雲 5% 
附表二
編號 被告 原告為被告供擔保得假執行之金額（單位：新臺幣） 被告為原告預供擔保得免為假執行之金額（單位：新臺幣） 1 洪浩杉、洪浩明 6萬1,000元 18萬5,000元 2 洪寶龍 9萬9,000元 29萬8,000元 3 周素雲 8,300元 2萬5,000元